臺灣臺北地方法院民事判決
　　　　　　　　　　　　　　　　  111年度北簡字第10027號
原      告  黃丞佑  
兼訴訟代理人黃浚閤  
被      告  黃國真  


上列當事人間返還不當得利事件，於中華民國111年8月16日言詞
辯論終結，本院判決如下：
    主    文
被告應給付原告新臺幣柒萬伍仟陸佰捌拾參元，及自民國一百一
十一年八月十七日起至清償日止，按年息百分之五計算之利息。
原告其餘之訴駁回。
訴訟費用新臺幣壹仟陸佰陸拾元由被告負擔二分之一，餘由原告
負擔。 
本判決第一項原告以新臺幣貳萬伍仟元供擔保後得假執行；被告
如以新臺幣柒萬伍仟陸佰捌拾參元為原告預供擔保後，得免為假
執行。
    事實及理由
壹、程序方面：
    按訴狀送達後，原告不得將原訴變更或追加他訴；但請求之
    基礎事實同一、擴張或減縮應受判決事項之聲明者，不在此
    限，民事訴訟法第255條第1項但書第2款、第3款定有明文。
    又依同法第436條第2項之規定，前揭規定於簡易訴訟程序亦
    適用之。經查，原告於民國111年5月26日起訴主張代被告繳
    納所得稅，被告應返還不當得利新臺幣6萬1200元，故被告
    應給付原告共13萬9200元，然原告另有代被告給付健保補充
    保費，被告亦受有不當得利，故經原告比對實際已繳納之金
    額後，111年8月16日變更訴之聲明為：「㈠被告應給付原告1
    5萬3683元，及自民事準備暨訴之追加狀繕本送達翌日起至
    清償日止，按年息5％計算之利息。㈡願供擔保，請准宣告假
    執行。」（本院卷第105頁），而原告前述變更乃是基於兩
    造間租賃契約之法律關係，屬請求之基礎事實同一，合於前
    揭規定，應予准許。
貳、實體方面：　　
一、原告主張：　
　㈠兩造曾於106年8月17日就坐落臺北市○○區○○街00號及附屬平
    台（下簡稱系爭房屋）續訂租賃契約（下簡稱系爭租約），
    租金減為每月2萬5500（含稅），租期為106年8月15日至108
    年7月14日，原告於被告處有押金7萬8000元，依系爭租約第
    8條約定：「乙方(即原告)未經甲方(被告)同意，不得私自
    將租賃店屋權利全部或一部分出借、轉租、頂讓或以其他變
    相方法由他人使用店屋。」，因原告友人賴威霖有意接手經
    營「艸者咖啡」，原告即依前揭約定，於111年1月18日告知
    被告訴外人賴威霖接手經營原告店面等情，兩造約定於同年
    月25日下午3點詳談此事，翌日被告隨即表示願意優先出租
    予訴外人賴威霖等語，被告實同意原告將系爭店面頂讓予訴
    外人賴威霖，由訴外人賴威霖承受兩造間系爭租約，兩造無
    提前終止系爭租約之合意。被告雖辯稱其未同意系爭房屋頂
    讓之事，亦貼出招租啟示，多組人士來電洽談承租事宜云云
    ，此乃房東為個人利益保留尋求其他承租人彈性舉措，不影
    響被告已向原告表示同意頂讓一事，嗣後訴外人賴威霖確實
    承受兩造間系爭租約，並持續經營「艸者咖啡」，被告所辯
    不足採。
  ㈡次查，兩造雖於同年月25日當天討論訴外人賴威霖承受兩造
    間系爭租約一事時有簽立「終止租約」之書面，惟原告於當
    日後仍有持續支付租金予被告，並無欠繳租金情事，被告亦
    予以收受而未有任何反對表示，且原告黃丞佑嗣於111年2月
    7日偕同被告點交系爭房屋即「艸者咖啡」予訴外人賴威霖
    經營，堪認兩造間顯已合意將系爭房屋依系爭租約約定轉讓
    予訴外人賴威霖，系爭租約並未終止，被告抗辯得依系爭租
    約第18條規定要求原告賠償及支付違約金，實無理由。退步
    言之，縱認兩造間已合意終止系爭租約，惟被告向原告收取
    7萬8000元違約金過高，依情事變更原則或斟酌違約金數額
    ，予以酌減。
　㈢原告於106年8月15日至108年7月14日每月均有給付被告2萬55
    00元，此有原告帳戶交易明細可證，而原告此段時間代被告
    繳納如附表所示之租金所得稅金、全民健康保險補充保費，
    亦有扣繳憑單、健保署補充保費繳款書可證，則原告依據系
    爭租賃契約之約定及前揭所得稅法、全民健康保險法之規定
    ，應自租金中扣繳系爭所得稅、及全民健康保險補充保險費
    後給付被告，被告未逕自租金中扣除，而原告將租金全額給
    付被告，且繳納上開所得稅及健保補充費，被告自受有與系
    爭稅費、健保補充同額金錢之利益，原告據此請求被告返還
    利益，於法並無不合。原告應自租金中扣繳系爭所得稅後給
    付被告，原告未逕自租金中扣除，而將上開租金全額給付被
    告，且另行繳納租賃所得稅及健保補充費，被告自受有與系
    爭稅費、健保補充同額金錢之利益，原告自得依據不當得利
    法律關係，向被告請求返還7萬5683元。　
　㈣原告請求被告返還押金7萬8000元及不當得利7萬5683元，共1
    5萬3683元，並聲明：原告請求被告給付15萬3683元，及自
    民事準備暨訴之追加狀繕本送達翌日起至清償日止，按年息
    5％計算之利息。
二、被告則以：
　㈠雙方契約已經白紙黑色寫清楚，如終止契約書。雙方權利義
    務已經在終止契約書一筆勾消，原告頂讓他人與被告無關。
    被告還沒有求償先期告知2個月。原告沒有提出有脅迫事實
    ，稅金在終止契約書原告也沒有提出。
　㈡約定所得稅增加原告要繳納，而且契約第16條有約定，應由
    原告負責。原告黃丞佑繳納的行為代表同意。如果沒有出租
    就沒有這個的稅額。答辯二狀已經有提出原告默認同意。
　㈢並聲明：原告之訴駁回。
三、得心證之理由：　　
　㈠按當事人主張有利於己之事實者，就其事實有舉證之責任，
    民事訴訟法第277 條前段定有明文，是民事訴訟如係由原主
    張權利者，應先由原告負舉證之責，若原告先不能舉證，以
    證實自己主張之事實為真實，則被告就其抗辯事實即令不能
    舉證，或其所舉證據尚有疵累，亦應駁回原告之請求（最高
    法院17年上字第917 號判例意旨參照）。又事實有常態與變
    態之分，其主張常態事實者無庸負舉證責任，反之，主張變
    態事實者，則須就其所主張之事實負舉證責任（最高法院86
    年度台上字第891號判決意旨參照）。原告主張被告對其財
    產有共同侵權行為之事實，依前述舉證責任分配之原則，應
    對其有利之事實即被告之行為成立共同侵權行為之事實舉證
    責任。
　㈡原告主張被告應返還7萬8000元為無理由：　　
　⒈原告起訴主張：「…原告黃承佑於民國111年2月7日夥同房東
    點交艸者咖啡坊於朋友（賴威霖)，莫名被房東以我們無經
    驗之由，以租約未到期之理由，扣全數押金（7萬8000元）…
    」(本院卷第10頁)、「…原告友人賴威霖有意接手經營『艸者
    咖啡』，原告即依前揭約定，於111年1月18日告知被告有關
    訴外人賴威霖有意接手經營原告店面等情，兩造遂約定於同
    年月25日下午3點詳談此事，翌日被告隨即表示願意優先出
    租予訴外人賴威霖等語，此有兩造對話紀錄截圖可憑，足見
    被告實有同意原告將系爭店面頂讓予訴外人賴威霖之意，意
    即由訴外人賴威霖承受兩造間系爭租約，兩造自無提前終止
    系爭租約之合意…」(本院第107頁)云云，然本院業於111年7
    月14日對其闡明「…被告已於111年6月28日具狀否認前情，
    請原告於111年8月10日前(以法院收文章為準) 提出前開證
    據或證據方法到院，逾期未補正或逾期提出者，本院則不審
    酌其後所提出之證據或證據方法…」，原告遲於111年8月16
    日始提出3項證據，被告表示不同意原告逾時提出證據(本院
    卷第102頁)，從而，原告主張之上揭事實僅有原告之片面陳
    述，尚無證據可證，殊難採信。
　⒉依據兩造111年1月25日終止租約第2條「…二、乙方：黃丞佑
    於中華民國111年1月25日要求甲方提前終止租約，依據租約
    第18條提前搬離，乙方應賠償7萬8000元違約金(由原押金抵
    扣，即押金不歸還乙方)…」，足以認定系爭租約是原告要求
    提前終止之故，兩造方協調以押金不歸還原告為條件終止租
    約，衡諸原告如提前終止，被告將損失租賃或尋找新租客之
    利益，故以押金不歸還作為賠償條件尚稱公允，從而，原告
    請求被告應返還7萬8000元為無理由。
　⒊原告固主張：縱認兩造間已合意終止系爭租約，惟被告向原
    告收取78000元違約金實屬過高，依情事變更原則或斟酌違
    約金數額，予以酌減云云。然按「違約金之約定，乃基於個
    人自主意思之發展、自我決定及自我拘束所形成之當事人間
    之規範，本諸契約自由之精神及契約神聖與契約嚴守之原則
    ，契約當事人對於其所約定之違約金數額，原應受其約束。
    惟倘當事人所約定之違約金過高者，為避免違約金制度造成
    違背契約正義等值之原則，法院得參酌一般客觀事實、社會
    經濟狀況及當事人所受損害情形，依職權減至相當之金額」
    最高法院102年度台上字第1606號民事判決意旨可資參照。
    經查，系爭懲罰違約金之約定，係基於個人自主意思之發展
    、自我決定及自我拘束所形成當事人間之規範，本諸契約自
    由之精神及契約神聖與契約嚴守之原則，契約當事人對於其
    所約定之違約金數額，應受其拘束。原告尚非智慮淺薄之人
    ，經過深思熟慮後方簽署系爭終止租約書，原告自願受該書
    面拘束，認原告主張懲罰違約金過高為無理由。　
　㈢原告依不當得利法律關係，請求被告返還7萬5683元，為有理
    由：
　⒈按「本法稱納稅義務人，係指依本法規定，應申報或繳納所
    得稅之人。本法稱扣繳義務人，係指依本法規定，應自付與
    納稅義務人之給付中扣繳所得稅款之人。」、「前條各類所
    得稅款，其扣繳義務人及納稅義務人如下：…二、薪資、利
    息、租金…，其扣繳義務人為機關、團體、學校之責應扣繳
    單位主管、事業負責人、破產財團之破產管理人及執行業務
    者；納稅義務人為取得所得者。」所得稅法第7條第4、5項
    及第89條第1項分別定有明文。次按「扣費義務人，指所得
    稅法所定之扣繳義務人」、「第一類至第四類及第六類保險
    對象有租金所得，應依規定之補充保險費率計收補充保險費
    ，由扣費義務人於給付時扣取，並於給付日之次月底前向保
    險人繳納」，全民健康保險法第2條第3款、第31條第1項第6
    款分別定有明文。是因有租金所得應繳納之全民健康保險補
    充保險費，其承租人即為扣費義務人，負有自租金中扣繳全
    民健康保險補充保險費之義務。
  ⒉經查，原告於106年7月15日起向被告承租系爭房屋，原定租
    金為每月2萬8600元，嗣兩造合意調整106年7月15日至106年
    8月14日租金含稅金為2萬8600元，106年8月15日至108年7月
    14日租金含稅金為每月2萬5500元，並約定其他事項仍以原
    租賃契約之約定內容為準，此有兩造於106年8月17日簽訂之
    租賃契約修訂(補充協議)可證。又系爭租約第19條約定「本
    租金憑單扣繳由甲乙方負責向稅捐稽徵機關負責繳納。」，
    故依前揭規定，租金所得稅納稅義務人為取得租金所得者，
    即被告，而扣繳義務人為給付租金者，即原告依據系爭租賃
    契約之約定及前揭所得稅法、全民健康保險法之規定，應自
    租金中扣繳系爭所得稅、及全民健康保險補充保險費後給付
    被告，被告未逕自租金中扣除，而原告將租金全額給付被告
    ，且繳納上開所得稅及健保補充費，被告自受有與系爭稅費
    、健保補充同額金錢之利益，原告據此請求被告返還利益，
    於法並無不合。
  ⒊被告固抗辯以：「扣繳憑單所載扣繳義務人為原告黃丞佑，
    而主張原告無溢繳稅金」、「原告繳交多年未曾異議」、「
    依系爭租約第16條，稅額增加本應由原告申報」云云。惟查
    ：
　⑴被告固以：原告有默示同意稅額增加由原告繳納之共識云云
    ，並以兩造間LINE對話紀錄為證云云，惟查該對話紀錄僅係
    被告向原告詢問有關稅務申報之聯絡地址，兩造並未討論其
    餘稅金負擔之事宜，故被告此部分抗辯亦不足採。原告為不
    當得利之請求權人，依民法第125條，其於15年間均可行使
    ，被告竟將原告多年未曾異議解為原告願意繳交系爭稅金云
    云，殊難採信。
　⑵系爭租約第16條約定「本件租屋之房屋稅、綜合所得稅等，
    若較出租前之稅額增加時，其增加部分，應由乙方(即原告)
    負責補貼，乙方絕不異議。」，此乃係約定被告之綜合所得
    稅因系爭房屋之租賃而增加之情，然而原告已依扣繳憑單所
    載金額為被告繳納所得稅，被告復未舉證證明其綜合所得稅
    之數額有因系爭房屋之租賃而增加，自不符合系爭租約第16
    條之約定，則被告此等抗辯實不足採。
  ⒋綜上所述，原告應自租金中扣繳系爭所得稅後給付被告，原
    告未逕自租金中扣除，而將上開租金全額給付被告，且另行
    繳納租賃所得稅及健保補充費，被告自受有與系爭稅費、健
    保補充同額金錢之利益，原告自得依據不當得利法律關係，
    向被告請求返還7萬5683元。
　㈣從而，原告請求被告給付7萬5683元及自111年8月17日(本院
    卷第105頁)起至清償日止，按年息5％計算之利息，為有理由
    ，應予准許，超過此範圍之請求，為無理由，應予駁回。
四、查原告陳明願供擔保聲請宣告假執行，然按就民事訴訟法第
    427條第1項至第4項 訴訟適用簡易程序 所為被告敗訴之判
    決，法院應依職權宣告假執行，民事訴訟法第389條第1項第
    3款定有明文，依上開規定，係法院職權宣告假執行，是原
    告假執行之聲請至多僅促使法院為職權之發動，予以駁回。
    並依同法第392條第2項規定，依職權宣告被告預供擔保後，
    得免為假執行。
五、本件事證已臻明確，兩造其餘攻擊防禦方法與判決之結果不
    生影響，爰不一一贅論，併此敘明。
六、訴訟費用負擔之依據：民事訴訟法第79條。本件訴訟費用額
    ，依後附計算書確定如主文所示金額。
中　　華　　民　　國　　111 　年　　9 　　月　　20　　日
                      臺北簡易庭  法  官  趙子榮
以上正本係照原本作成
如對本判決上訴，須於判決送達後20日內向本庭提出上訴狀。如
委任律師提起上訴者，應一併繳納上訴審裁判費。
中　　華　　民　　國　　111 　年　　9 　　月　　20　　日
                                  書記官  陳怡安
計   算   書：
項        目             金   額（新臺幣）    備    註
第一審裁判費             1660元
合        計             1660元

附表：原告106年7月至108年7月已繳納之所得稅與健保補充保費
期間 所得稅 (新臺幣) 補充健保費 (新臺幣) 106年7月 2860元 546元 106年8月 1760元 487元 106年9月至108年6月 5萬6100元 (2550x22個月=56100) 1萬714元 (487x22個月=10714) 108年7月 2700元 516元 合計 6萬3420元 1萬2263元  7萬5683元